臺灣臺南地方法院民事裁定
111年度消債職聲免字第29號
聲  請  人
即  債務人  葉品麟即葉吉祥


代  理  人  楊惠雯律師
相  對  人
即  債權人  元大國際資產管理股份有限公司

法定代理人  宋耀明  
代  理  人  唐曉雯  
相  對  人
即  債權人  元大商業銀行股份有限公司


法定代理人  翁  健  
代  理  人  黃勝豐  
相  對  人
即  債權人  摩根聯邦資產管理股份有限公司

法定代理人  李文明  
代  理  人  黃心漪  
相  對  人
即  債權人  華南商業銀行股份有限公司

法定代理人  張振芳  


相  對  人
即  債權人  良京實業股份有限公司

法定代理人  平川秀一郎



相  對  人
即  債權人  富邦資產管理股份有限公司

法定代理人  洪主民  


相  對  人
即  債權人  台新國際商業銀行股份有限公司

法定代理人  尚瑞強  


相  對  人
即  債權人  台新資產管理股份有限公司

法定代理人  吳統雄  
代  理  人  台新國際商業銀行股份有限公司

法定代理人  尚瑞強  



上列債務人因消費者債務清理條例聲請免責事件，本院裁定如下
：
    主  文
債務人葉品麟即葉吉祥應予免責。
    理  由
一、按法院為終止或終結清算程序之裁定確定後，除別有規定外
    ，應以裁定免除債務人之債務；法院裁定開始清算程序後，
    債務人有薪資、執行業務所得或其他固定收入，扣除自己及
    依法應受其扶養者所必要生活費用之數額後仍有餘額，而普
    通債權人之分配總額低於債務人聲請清算前2年間，可處分
    所得扣除自己及依法應受其扶養者所必要生活費用之數額者
    ，法院應為不免責之裁定，但債務人證明經普通債權人全體
    同意者，不在此限；債務人有下列各款情形之一者，法院應
    為不免責之裁定，但債務人證明經普通債權人全體同意者，
    不在此限：㈠於7年內曾依破產法或本條例規定受免責；㈡隱
    匿、毀損應屬清算財團之財產，或為其他不利於債權人之處
    分；㈢捏造債務或承認不真實之債務；㈣聲請清算前2年內，
    因消費奢侈商品或服務、賭博或其他投機行為，所支出之總
    額逾該期間可處分所得扣除自己及依法應受其扶養者所必要
    生活費用之半數，或所負債務之總額逾聲請清算時無擔保及
    無優先權債務之半數，而生開始清算之原因；㈤於清算聲請
    前1年內，已有清算之原因，而隱瞞其事實，使他人與之為
    交易致生損害；㈥明知已有清算原因之事實，非基於本人之
    義務，而以特別利於債權人中之1人或數人為目的，提供擔
    保或消滅債務；㈦隱匿、毀棄、偽造或變造帳簿或其他會計
    文件之全部或一部，致其財產之狀況不真確；㈧故意於財產
    及收入狀況說明書為不實之記載，或有其他故意違反本條例
    所定義務之行為；債務人有前條各款事由，情節輕微，法院
    審酌普通債權人全體受償情形及其他一切情狀，認為適當者
    ，得為免責之裁定，消費者債務清理條例（下稱消債條例）
    第132條、第133條、第134條及第135條分別定有明文。又消
    債條例之立法目的，在於使陷於經濟上困境之消費者，得分
    別情形依該條例所定重建型債務清理程序（更生）或清算型
    債務清理程序（清算）清理債務，藉以妥適調整其與債權人
    及其他利害關係人之權利義務關係，保障債權人之公平受償
    ，並謀求消費者經濟生活之更生機會，從而健全社會經濟發
    展；消費者依清算程序清理債務，於程序終止或終結後，為
    使其在經濟上得以復甦，以保障其生存權，除另有上述消債
    條例第133條、第134條所規定不予免責之情形外，就債務人
    未清償之債務原則上採免責主義（消債條例第1條、第132條
    立法目的參照）。　　
二、本件債務人依消債條例聲請清算事件，前經本院裁定自民國
    110年9月11日17時起開始清算程序；嗣因債務人名下僅有臺
    南地區農會存款新臺幣（下同）1元，復無其他財產，經本
    院將上開清算財團公告並送債權人、債務人表示意見後，並
    無債權人為反對陳述，是本院審酌該存款金額過低，尚且不
    足支付金融機構轉帳手續費及寄送文件郵資等財團費用，並
    無分配實益，乃於111年5月2日以110年度司執消債清字第59
    號裁定代替債權人會議決議清算財團處分方式，將存款返還
    債務人，並裁定終止清算程序等情，業經本院依職權調取本
    院110年度消債清字第59號、110年度司執消債清字第59號卷
    查明屬實，先予敘明。
三、經本院依職權通知全體債權人及債務人就債務人是否應予免
    責具狀或到場表示意見，意見分述如下：
　㈠元大商業銀行股份有限公司、華南商業銀行股份有限公司、
    元大國際資產管理股份有限公司、台新國際商業銀行股份有
    限公司、台新資產管理股份有限公司、摩根聯邦資產管理股
    份有限公司、富邦資產管理股份有限公司均陳稱：不同意債
    務人免責，請詳查察債務人是否有消債條例第133條、第134
    條各款所定之不免責事由。
　㈡良京實業股份有限公司陳稱：請求法院依職權向中華民國人
    壽保險商業同業公會函查，債務人有無以自己為要保人、或
    嗣後變更要保人（含聲請清算前兩年在內）、或質借未償還
    之商業保險保單，以利判斷其是否有消債條例第134條第2、
    8款之事由等語。
四、經查：
  ㈠債務人並無消債條例第133條所定應為不免責之情形：本件債
    務人係於110年8月18日向本院聲請清算，經本院裁定自110
    年9月11日17時起開始清算程序，已如上述。而債務人目前
    係擔任工地臨時工，並以打零工維生，近來因疫情影響，工
    作機會減少，收入微薄且不固定，自110年9月份起至111年3
    月止，平均每月收入為5,029元；另債務人於111年4月13日
    車禍受傷後，目前仍無法工作等節，業據其提出收入切結書
    、郭綜合醫院診斷證明書附卷為證，是債務人每月所得支配
    之收入約僅為5,029元，堪予認定。又債務人主張其每月生
    活必要支出約為9,000元，因該金額未逾行政院衛生福利部
    所公告111年臺南市每人每月最低生活費用每人每月為14,23
    0元之1.2倍即17,076元之範圍（參酌消債條例第64條之2第1
    項之規定），堪認為合理。準此計算，債務人每月所得支配
    之收入約僅為5,029元，扣除其個人最低生活費9,000元後，
    顯然已無剩餘，更遑論有餘額清償債務，是債務人於法院裁
    定開始清算程序後（即110年9月11日17時），債務人每月所
    得扣除自己必要生活費用之數額後並無餘額，此核與消債條
    例第133條所定「法院裁定開始清算程序後，債務人有薪資
    、執行業務所得或其他固定收入，扣除自己及依法應受其扶
    養者所必要生活費用之數額後仍有餘額」之要件不符，應認
    債務人並無消債條例第133條之應予不免責事由。
  ㈡債務人亦無消債條例第134條各款所定不免責之事由：
 　 ⒈債務人無消債條例第134條第4款所定不免責事由：
　　  ⑴按修正前消債條例第134條第4款規定，債務人之浪費行
        為屬不免責之事由，實務上適用結果，債務人多因有此
        款事由而不獲免責，為免對債務人過度嚴苛，應予以適
        度限縮為消費奢侈商品或服務，並參照第20條、第44條
        、第64條、第82條及第133條等規定，限於債務人於聲
        請清算前2年內，所為消費奢侈商品或服務等不當行為
        ，始足當之（消債條例第134條修正理由參照）。故101
        年1月4日修正公布之消債條例第134條第4款即規定須債
        務人聲請清算前2年內，因消費奢侈商品或服務、賭博
        或其他投機行為，所支出之總額逾該期間可處分所得扣
        除自己及依法應受其扶養者所必要生活費用之半數，或
        所負債務之總額逾聲請清算時無擔保及無優先權債務之
        半數，而生開始清算之原因，始足當之。
      ⑵查本件債務人係於110年8月18日聲請清算，而觀之各債
        權人前所陳報之債務人消費借貸明細資料，債務人於聲
        請清算前兩年內並無消費奢侈商品或服務、賭博或其他
        投機行為，難認屬101年1月4日修法通過之消債條例第1
        34條第4款所應審酌為不免責事由之範圍。況債權人亦
        未另提出其他證據證明債務人有消費奢侈商品或服務、
        賭博或其他投機行為，且卷內亦查無其有何因賭博或其
        他投機行為而生不免責原因，核與消債條例第134條第4
        款所定之要件不相符。　
    ⒉債務人無消債條例第134條第2款、第8款所定不免責事由：
　　　⑴債權人良京公司請求本院向中華民國人壽保險商業同業
        公會調查債務人於聲請清算前兩年有無以自己為要保人
        、或嗣後變更要保人、或質借為償還之商業保險，並以
        債務人如有未陳報之保險，應有消債條例第134條第2款
        及第8款隱匿清算財團之財產及未據實說明之不免責事
        由云云。惟：
　　　  ①債務人前已就其財產及收入情形陳報在卷，並已為適
          當之說明及證明（110年度消債清字第59號卷第21頁
          、110年度司執消債清字第59號卷第112頁），債權人
          對此並無其他反證提出，則其單純臆測債務人尚有其
          他隱匿、毀損應屬清算財團之財產，或故意於財產及
          收入狀況說明書為不實記載之行為，即乏有據，不足
          採信。
　　　　②本院依職權經由法務部高額壽險資訊連結作業系統查
          詢債務人有無保險，經查詢結果為：『無查詢資料（
          說明：⒈本查詢系統顯示之標準為：本系統自93年9月
          1日起，提供資料內容之標準修正為「無保額限制」
          。⒉本資料來源為中華民國人壽保險商業同業公會收
          集各承保公司通報資料為主）。』有高額壽險資訊連
          結作業系統（消債清卷第63頁）附卷可稽，足徵債務
          人並無未陳報之保險契約，故難認債務人有何故意於
          財產及收入狀況說明書為不實之記載之情。
　　　⑵是以，本件查無債務人有消債條例第134條第2、8款應予
        不免責之事由。　　
    ⒊此外，本院復查無債務人有何消債條例第134條所列其他各
      款不免責事由，且相對人亦未提出債務人有何符合消債條
      例第134條各款所規定之事證，故應認債務人並無消債條
      款第134條所定不免責事由之存在。
五、綜上所述，本件債務人既經法院為終結清算程序之裁定確定
    ，復查無消債條例第133條、第134條所定之不應免責情形存
    在，揆諸首揭說明，應以裁定免除債務人之債務，是本件債
    務人應予免責，爰裁定如主文。
中　　華　　民　　國　　111 　年　　7 　　月　　27　　日
                  民事第二庭  法　官　洪碧雀
以上正本證明與原本無異。
如不服本裁定應於送達後10日內向本院提出抗告狀（須附繕本）
，並應繳納抗告費新臺幣1,000元。
中　　華　　民　　國　　111 　年　　7 　　月　　27　　日
                              書記官  林政良